【裁判字號】    91,上訴,1225
【裁判日期】    920422
【裁判案由】    強盜
【裁判全文】
臺灣高等法院臺中分院刑事判決                  九十一年度上訴字第一二二五號
    上  訴  人
    即  被  告  己○○
    選任辯護人  吳雪如律師
    上  訴  人
    即  被  告  甲○○
    上  訴  人
    即  被  告  乙○○
    右被告二人
    共同指定辯護人   本院公設辯護人  丙○○
右上訴人因強盜案件，不服臺灣台中地方法院九十一年度訴字第四五一號中華民國九
十一年五月二十二日第一審判決（起訴案號：臺灣台中地方法院檢察署九十年度偵字
第二一六九九、二二○八二號、九十一年度偵字第一三一四號），提起上訴，本院判
決如左：
    主  文
原判決關於甲○○、己○○、乙○○部分均撤銷。
甲○○、己○○、乙○○意圖為自己不法之所有，結夥三人以上，攜帶兇器，於夜間
侵入住宅，以強暴至使不能抗拒，而取他人之物，甲○○處有期徒刑柒年陸月，己○○、乙○○各處有期徒刑柒年肆月。
    事  實
一、甲○○因聽聞丁○○販售非法藥品，頗有利潤，遂於九十年十一月三日晚十一時
    許，邀集楊明儒（另案由原審審理中）、乙○○二人共同前往台中市北屯區○○○路○段二二二巷六號戊○○住處，甲○○、楊明儒即共同謀議向丁○○行搶財
    物之事，並由甲○○將強盜所得財物均分予楊明儒、乙○○等人為代價，達成協
    議後，楊明儒乃再以電話邀約己○○一起前往，甲○○、楊明儒、乙○○、己○○四人遂共同基於意圖強盜他人財物之不法所有犯意聯絡，推由楊明儒、己○○
    、乙○○三人於九十年十一月三日晚十一時四十五分許，在台中市○○路與太原
    路口會合後，由乙○○騎乘一部機車搭載楊明儒，另由己○○單獨騎乘一輛機車
    ，結夥三人以上，共同前往台中市○○區○○街一三八號丁○○住處，約於九十
    年十一月四日凌晨五分許，到達丁○○上開住處樓下後，即由己○○坐在丁○○
    之機車上，楊明儒、乙○○在旁埋伏，再由甲○○以電話邀約丁○○外出，俟丁○○下樓出門之際，己○○即出面藉詞詢問該機車是否為丁○○所有，以確認丁○○之身分，經丁○○表明為其所有後，在旁埋伏之楊明儒、乙○○即分別以現
    場路邊隨手撿拾，客觀上足以對人之生命、身體、安全構成威脅，具有危險性足
    供兇器用之磚塊毆擊丁○○頭部，致使丁○○因而受有頭部外傷、腦震盪及頭皮
    、耳後撕裂傷等傷害（傷害部分未據告訴），當場不支倒地，無力反擊之際，楊
    明儒、乙○○、己○○三人隨即未經許可，將丁○○帶回其台中市○○區○○街
    一三八號三樓三０二室之住處，於夜間無故侵入丁○○之上開住宅後，楊明儒即
    命丁○○趴在地上，乙○○則以棉被蓋住丁○○之頭部，楊明儒並自丁○○住處
    起出客觀上足以對人之生命、身體、安全構成威脅，具有危險性足供兇器用之水
    果刀一把，交由乙○○，乙○○即以該水果刀抵住丁○○之腰部，施以強暴手段
    ，令丁○○說出其所有之彰化商業銀行、帳號四九０四—五一—六一一五八—六
    號活期存款提款卡之密碼，至使丁○○在無法抗拒之下，不得不告知提款卡密碼
    ，在獲悉密碼後，即由己○○持丁○○所有之前開提款卡，前往台中市○○區○○路遠東商業銀行跨行接續提領丁○○之存款新台幣（下同）五萬零八百元，己○○返回丁○○住後，並與楊明儒搜刮丁○○住處之財物，除強取得所提領之現
    金五萬零八百元外，另在丁○○上開住處搜括強取得現金二千二百元、勞力士手
    錶一只、美金五十元、項鍊一條、戒指三只、丁○○國民身分證一張、駕照一張
    、中國信託商業銀行信用卡一張、行動電話一具等財物，得手後，即由楊明儒、
    乙○○以丁○○住處取得之電話線將丁○○綑綁後離去。楊明儒、乙○○、己○○於搶得財物後，即返回戊○○（業經原審以收受贓物罪，判處有期徒刑三月確
    定）前開住處，楊明儒將強盜取得之現金及財物，交予甲○○，甲○○即將現金
    五萬三千元均分，將其中二萬六千元分與楊明儒，再由楊明儒各分與乙○○、己○○每人七千元，其餘財物則交由楊明儒典當換現。
二、案經台中市警察局第六分局報請臺灣臺中地方法院檢察署檢察官偵查起訴。
    理  由
一、訊據上訴人即被告（以下簡稱被告）甲○○、乙○○、己○○對於右揭事實，除
    矢口否認有何強盜不法所有之意圖，被告甲○○辯稱：被害人丁○○曾因經營泡
    沫紅茶店，向伊借款十萬元，伊乃委託楊明儒等人去處理討債，至於他們如何處
    理，伊就不清楚，之前有講好，錢要回來要與他們對分，後來拿錢回來之後，伊
    有拿了二萬六千元給楊明儒，至於楊明儒等人如何分該筆錢，伊就不清楚云云。
    被告己○○辯稱：當時係楊明儒打電話給伊，告知伊被害人丁○○欠甲○○錢，
    叫伊一起去討債，伊就跟他們一起去。後來伊有分到七千元云云。被告乙○○則
    辯稱：係楊明儒叫伊一起去向被害人丁○○討債，後來伊亦有分到七千元云云外
    ，其餘均坦承在卷。
二、經查：
 （一）右揭犯罪事實，除據被告甲○○、乙○○、己○○為前揭之供承外，並迭據
       被害人丁○○於警訊、偵查、原審審理及本院調查時指訴甚詳，被告乙○○
       於原審審理時亦坦稱：檢察官起訴犯罪事實都是實在的，水果刀係楊明儒拿
       給我的，˙˙我與楊明儒都有拿磚塊打丁○○，也有向丁○○拿起訴書所載
       東西˙˙楊明儒將搶來的現金部分交給甲○○，其餘搶得財物，被楊明儒拿
       去典當，楊明儒有分一些錢給我˙˙我分得的錢已花用完畢等語無誤（見原
       審卷的一六九頁），復有現場照片二張、遠傳電信股份有限公司行動電話雙
       向通聯紀錄二份、林新醫院診斷證明書一份、提款機拍攝照片二張、彰化銀
       行存摺類存款未登摺明細表（兼交易明細表）二份在卷可稽。
 （二）被告三人雖一再辯稱：係被害人丁○○積欠被告甲○○十萬元，伊等係向被
       害人丁○○索取債務，於主觀上並無不法所有之意圖云云。然查被害人丁○○並未積欠甲○○債務，與甲○○亦無任何債務糾紛等情，迭據被害人陳張
       勳於警訊、原審審理及本院調查時供明在卷（見九十年十一月四日、十一月
       二十二日、十二月二日警訊筆錄、原審卷第一五三頁、本院卷九十二年二月
       十七日調查訊問筆錄），而被告甲○○復無法提出被害人丁○○積欠其債務
       之任何證明，則被告甲○○所辯稱：本件被害人丁○○前有積欠其債務十萬
       元云云，乃甚有疑義，尚難逕信。
 （三）又觀被告甲○○推由被告己○○、乙○○及同案被告楊明儒三人，到達被害
       人丁○○上開住處後，於該住處樓下經確認被害人丁○○之身分後，倘如被
       告乙○○、己○○所辯稱：當時係受託向被害人丁○○索取債務云云，然其
       等既係前往向被害人丁○○討債，為何未先詢問被害人丁○○積欠被告甲○○多少債務？為何未清償？卻反而立即由被告乙○○、同案被告楊明儒共同
       持現場之磚塊痛毆被害人丁○○，致其不支倒地後，再將之帶回其住處，且
       持其住處之水果刀施以強暴手段，令其說出提款卡密碼後，再由被告己○○
       持往提領現金共五萬零八百元，並搜括被害人丁○○住處內之財物？而觀其
       等所領取與所搜括之現金，亦非與被告甲○○所稱被害人丁○○共積欠十萬
       元債務相當，且如僅係索討債務，為何連同被害人丁○○所有之相關身分證
       、駕照、提款卡等物件，亦一起搜括一空？是綜觀其等上開所為，顯與一般
       受託討債方式迴異，則被告己○○、乙○○所辯稱：其等係受託前往向被害
       人丁○○索取債務云云，顯與常情不合，自亦難採信。
 （四）綜上所述，本案既無證據證明被害人丁○○確有積欠被告甲○○債務，另觀
       被告己○○、乙○○及同案被告楊明儒前往被害人丁○○上開所為行徑，亦
       顯與一般受託討債方式不同，則被告等上開所為，於主觀上顯有為自己不法
       所有之意圖，並於客觀上施以強暴手段，致使被害人丁○○不能抗拒，而強
       取其財物之犯行甚明。又被告己○○雄當時雖未出手毆打及綑綁被害人丁○○，然其當時亦有一同前往，並幫忙確認被害人丁○○之身分，而於被告乙○○、同案被告楊明儒持磚塊共同毆擊被害人丁○○時，且在一旁觀看，並
       於被告乙○○及同案被告楊明儒控制被害人丁○○後，並負責拿取被害人丁○○提款卡前往領款，其後並參與搜括被害人丁○○住處其他財物之行為，
       ，且於事後瓜分取得贓款花用，足認被告己○○與被告甲○○、乙○○與同
       案被告楊明儒，就本件強盜犯行，應有犯意之聯絡及行為之分擔。是被告等
       上開所辯，顯均為事後避重就輕，圖卸之詞，均難採信。本案事證明確，被
       告等涉犯強盜犯行，堪以認定。
三、按磚塊、水果刀，在客觀上足以對人之生命、身體、安全構成威脅，具有危險性
    ，係屬兇器無訛；又所謂攜帶兇器強盜，其兇器之由來如何，亦無所限制，祇須
    在強盜當時攜帶之為足；是縱該兇器屬於被害人所有，而先持之繼以強盜之用，
    亦屬之。查被告甲○○推由被告乙○○、己○○與同案被告楊明儒結夥三人，由
    被告乙○○與同案被告楊明儒持路邊隨手撿拾於客觀上足以對人之生命、身體、
    安全構成威脅，具有危險性，足供兇器使用之磚塊毆擊丁○○頭部，致使其不支
    倒地，另於夜間侵入其住宅後，在被害人丁○○住處，拿取於客觀上足以對人之
    生命、身體、安全構成威脅，具有危險性足供兇器用之水果刀一把，抵住丁○○
    之腰部，施以強暴手段，強取其財物得手，該磚塊與水果刀，雖非被告等所有且
    自始所攜帶，然上開物品既係其等於行搶之際，所持之而為強盜之用，依上開說
    明，自仍屬攜帶之兇器無誤，是被告己○○之選任辯護人所辯稱：其等就地撿持
    磚塊與拿取之水果刀，並未該當所謂「攜帶兇器」云云，顯不足採。然其等於上
    開行為後，懲治盜匪條例業經總統於九十一年一月三十日公布廢止，同年二月一
    日起失效，刑法第三百二十八條、第三百三十條於同日修正公布施行，同年二月
    一日起生效。被告二人本件前開強盜犯行，在懲治盜匪條例廢止之前，依被告行
    為時所適用之法律而言，該條例乃修正前刑法（指民國九十一年一月三十日修正
    、增訂前之刑法）之特別法，依特別法優於普通法之法律適用原則，原應適用懲
    治盜匪條例論處，無適用修正前刑法之餘地。至被告行為後法律有變更，應如何
    適用法律，按懲治盜匪條例之廢止，與刑法強盜、擄人勒贖及其結合犯等相關條
    文之修正及增訂，係經立法院於同日三讀通過，並經總統於九十一年一月三十日
    同日公布施行，同年二月一日生效，考其立法之目的，在以修正後之刑法取代上
    開條例，避免修正前之刑法發生中間法之效力。故懲治盜匪條例雖曰廢止，然因
    廢止前後，被告行為在行為時至裁判時，均有刑罰規定，該條例之廢止，自屬刑
    法第二條第一項之行為後法律有變更，而非刑事訴訟法第三百零二條第四款、第
    三百八十一條、第三百九十三條第四款所稱之刑法「廢止」，亦無所謂因該條例
    之廢止而應回復適用修正前刑法相關條文之餘地，因此，應就被告行為時有效之
    懲治盜匪條例第五條第一項第一款與裁判時修正後之刑法第三百三十條第一項予
    以比較適用。至被告行為時修正前之刑法相關條文，既不因上開條例廢止而回復
    ，又非中間法，即無所謂比較適用問題（參照最高法院二十五年上字第二六七號
    、二十八年上字第二三九七號、五十一年台上字第二一七九號判例及九十一年度
    台上字第三八五號判決要旨）。是比較懲治盜匪條例第五條第一項第一款與修正
    後刑法第三百三十條第一項之規定，以修正後之刑法第三百三十條第一項之規定
    較有利於被告等人，應依刑法第二條第一項前段規定，適用修正後之新法，是被
    告己○○之辯護人所稱：應適用修正前之刑法云云，亦有所誤解。核被告等所為
    ，均係犯修正後刑法第三百三十條第一項之結夥三人以上、攜帶兇器、於夜間侵
    入住宅強盜罪、第三百三十九條之二第一項之由自動付款設備取得他人之物罪。
    至被害人丁○○遭妨害自由之部分，係屬被告等於強盜行為過程中施與不法腕力
    之當然結果，不另論處。被告甲○○、乙○○、己○○與同案被告楊明儒間，有
    犯意聯絡及行為分擔，均為共同正犯。被告等所犯前開加重強盜罪與由自動付款
    設備取得他人之物罪二者間，有方法、結果之牽連關係，為牽連犯，應依刑法第
    五十五條之規定，從一重論以加重強盜罪。公訴人雖未論及刑法第三百三十九條
    之二之由自動付款設備取得他人之物罪及攜帶兇器、於夜間侵入住宅之行為，惟
    該部分與前揭論罪科刑之加重強盜犯行間，具有牽連犯裁判上一罪，或同一強盜
    犯行加重條件實質上包括一罪之關係，應為起訴效力所及，本院自得併予審判。
    原審以本案事證明確，對被告等予以論罪科刑，固非無見，然（一）原審就被告
    等上開所為加重強盜之犯行，並未同時論以於夜間侵入住宅之加重條件，尚有未
    洽。（二）被告等所實施強盜犯行之手段，係先以磚塊毆打被害人丁○○，其後
    並持水果刀抵住其腰部，致使其不能抗拒，而強取其財物，其等所為應均屬施以
    「強暴」手段，且係「強取」被害人丁○○之財物，惟原審卻同時論以「強暴脅
    迫」手段，且於主文諭知「而使他人交付其物」，亦有不當。是被告等上訴意旨
    ，猶執上詞，否認強盜犯行，雖均不足採，然原審判決既有上開可議之處，即屬
    無可維持，自應由本院予以撤銷改判。爰審酌被告甲○○為謀求不法利益，竟思
    以行搶之手段，獲取財物，而被告己○○、乙○○參與行搶之程度及手段均屬嚴
    重，搶得之財物頗豐，被害人身心之恐懼及財產之損失，敗壞善良風氣，影響社
    會治安，且對於被害人丁○○造成身體之傷害，惟被告等犯後坦承部分犯行等一
    切情狀，分別量處如主文第二項所示之刑，以示懲儆。扣案之電話線及未經扣案
    之水果刀，雖屬供被告己○○、乙○○、甲○○等共犯強盜罪所用之物，惟均屬
    被害人丁○○所有之物；另扣案之磚塊，亦係供被告己○○、乙○○、甲○○等
    共犯強盜罪所用之物，惟此為被告乙○○與同案被告楊明儒於路邊撿拾之物，非
    屬被告乙○○、己○○、甲○○及同案被告楊明儒所有，均不併予諭知沒收，附
    此敘明。
四、被告甲○○經合法傳喚，無正當理由未到庭，爰不待其陳述逕行判決。
五、據上論斷，應依刑事訴訟法第三百六十九條第一項前段、第三百六十四條、第三
    百七十一條、第二百九十九條第一項前段，刑法第二條第一項前段、第二十八條
    、第三百三十條第一項、第三百三十九條之二第一項、第五十五條判決如主文。
本案經檢察官庚○○到庭執行職務。
中      華      民      國      九十二   年       四      月   二十二   日
                                    臺灣高等法院臺中分院刑事第八庭
                                          審判長法  官  羅  得  村
                                                法  官  劉  榮  服
                                                法  官  黃  文  進
右正本證明與原本無異。
如不服本判決應於收受送達後十日內向本院提出上訴書狀，其未敘述上訴之理由者並
得於提起上訴後十日內向本院補提理由書（均須按他造當事人之人數附繕本）。
                                                書記官  許  麗  花
中      華      民      國      九十二   年       四      月   二十三   日
附錄論罪科刑法條：
刑法第三百二十一條：
犯竊盜罪而有左列情形之一者，處六月以上五年以下有期徒刑：
一、於夜間侵入住宅或有人居住之建築物、船艦，或隱匿其內而犯之者。
二、毀越門扇、牆垣或其他安全設備而犯之者。
三、攜帶兇器而犯之者。
四、結夥三人以上而犯之者。
五、乘火災、水災或其他災害之際而犯之者。
六、在車站或埠頭而犯之者。
前項之未遂犯罰之。
修正後刑法第三百三十條第一項：
犯強盜罪而有第三百二十一條第一項各款情形之一者，處七年以上有期徒刑。
前項之未遂犯罰之。
刑法第三百三十九條之二第一項：
意圖為自己或第三人不法之所有，以不正方法由自動付款設備取得他人之物者，處三
年以下有期徒刑、拘役或一萬元以下罰金。
                                                                        Ｉ


司法院資訊處製作；財團法人民間司法改革基金會備份。
